臺灣高雄地方法院民事判決　　　　　　　100年度訴字第786號
原　　　告　蔣蘇敏
　　　　　　蔣惠安
　　　　　　蔣帛志
兼　共　同　蔣秋吉
訴訟代理人
被　　　告　蔣帛均即蔣曜成
訴訟代理人　蔡建賢律師
上列當事人間請求所有權移轉登記事件，本院於民國100 年11月
25日言詞辯論終結，判決如下：
    主      文
被告應將坐落高雄市○○區○○段二○一之一地號土地，應有部
分四分之一，移轉登記予原告蔣秋吉；應有部分各十二分之一，
分別移轉登記予原告蔣蘇敏、蔣惠安、蔣帛志。
訴訟費用由被告負擔。
    事實及理由
一、原告起訴主張：原告蔣秋吉前與訴外人蔣秋雄、蔣秋源及被
    告於民國77年間各出資1/4 ，共同購買坐落高雄市○○區○
    ○段201-1 地號土地，權利範圍為4987/10000，面積0.1653
    公頃，並因法規限制，借名登記予被告名下，被告則於88年
    10月16日書立切結書（下稱「系爭切結書」），表示待日後
    能辦理分割登記時，願無條件會同辦理分割登記。91年10月
    間，上開白米段201-1 地號土地因分割，另增加同段201-2
    地號土地，而兩造合購之土地仍維持原地號，權利範圍則變
    更為全部（下稱「系爭201-1 地號土地」）。嗣訴外人蔣秋
    雄於95年間死亡，其配偶、子女即原告蔣蘇敏、蔣惠安、蔣
    帛志等3 人為其法定繼承人，應繼分均為1/3 ，並已為分割
    協議，依法得繼承其就系爭土地應有部分1/12。詎原告屢次
    請求被告依約辦理移轉並分割登記，惟被告均置之不理。為
    此，爰以起訴狀繕本送達終止借名登記契約，依系爭切結書
    及繼承之法律關係，提起本件訴訟等語。並聲明：被告應將
    系爭土地應有部分1/4 ，移轉登記予原告蔣秋吉；應有部分
    各1/12，分別移轉登記予原告蔣蘇敏、蔣惠安、蔣帛志。
二、被告則以：前開白米段201-1 地號土地乃被告之母即訴外人
    蔣吳菊單獨出資，並登記於被告名下而為所有權人，並無原
    告所稱借名契約一事，當初合資購買之土地為高雄市岡山區
    ○○○段625-2 地號土地其中一部分，系爭切結書係將地號
    誤載。況本件為原告蔣秋吉與訴外人蔣秋雄、蔣秋源及被告
    合資購買土地，為不可分債權，且上開4 人僅蔣秋源及被告
    有自耕能力，系爭切結書顯違反土地法第30條及農業發展條
    例之規定，依民法第246 條第1 項之規定，應為無效，原告
    請求自無理由等語為辯。並聲明：原告之訴駁回。
三、兩造不爭執事項如下：
  (一)被告於88年10月16日簽立系爭切結書。
  (二)被告自77年3 月19日起，登記為系爭201-1 地號土地共有人
    ，權利範圍4987/10000。嗣於91年10月間因土地分割，另增
    加同段201-2 地號土地，系爭201-1 地號土地則為被告所分
    得，仍維持原地號，權利範圍則變更為全部。
  (三)被告另於77年3 月19日，經由買賣取得上開石螺潭段625 地
    號土地應有部分4993/10000。嗣於91年10月18日，上開土地
    因分割增加同段625-2 地號土地，被告分割所得之部分仍維
    持原地號，權利範圍則變更為全部。
  (四)蘇秋雄於95年間死亡，原告蔣蘇敏、蔣惠安、蔣帛志三人為
    蔣秋雄之法定繼承人，應繼分均為1/3 。
四、經查：
  (一)本件原告主張系爭白米段201-1 地號土地，權利範圍4987/1
    0000，原登記予被告名下。嗣於91年10月間因土地分割，另
    增加同段201-2 地號土地，而系爭土地為被告分割所得，仍
    維持原地號，權利範圍則變更為全部。被告另於77年3 月19
    日，經由買賣取得上開石螺潭段625 地號土地應有部分4993
    /10000。嗣於91年10月18日，上開625 地號土地因分割增加
    同段625-2 地號土地，被告分割所得之部分仍維持原地號，
    權利範圍則變更為全部。又蘇秋雄於95年間死亡，原告蔣蘇
    敏、蔣惠安、蔣帛志三人為蔣秋雄之法定繼承人，應繼分各
    1/3 等節，為兩造所不爭執，並有相關土地登記謄本暨異動
    索引、戶籍謄本、繼承系統表、遺產分割協議書等在卷可稽
    ，均堪信為真實。
  (二)原告主張其與被告、蔣秋源及蔣秋雄各出資1/4 ，共同購買
    前開白米段201-1 地號土地，權利範圍4987/10000。因受法
    令限制無法辦理分割登記，而借名登記予被告名下，待日後
    能辦理分割登記時，被告應無條件辦理分割登記等情，業據
    原告提出系爭切結書乙份佐證，而被告亦不爭執系爭切結書
    之真正，並於其上親自簽名。雖其抗辯系爭土地係其母單獨
    出資購買，並無原告所稱之借名契約，當初合資購買之土地
    為高雄市岡山區○○○段625-2 地號土地其中一部分，爭切
    結書係將地號誤載等云云，惟上開石螺潭段625-2 地號土地
    ，係於系爭切結書簽立後，方於91年10月18日，由石螺潭段
    625 地號土地分割而來，被告於簽立系爭切結書時根本尚未
    存在，有土地登記謄本暨異動索引在卷可稽，則系爭切簽書
    顯無將石螺潭段625-2 地號土地，誤載為系爭201-1 地號土
    地之可能。況該625-2 地號土地分割後，係分由第三人陳利
    家取得，並於92年間轉賣予第三人朱勝東，倘被告所抗辯兩
    造當時係合資購買石螺潭段625-2 地號土地其中一部分為真
    ，被告亦無將之分由第三人陳利家取得之可能。被告前揭抗
    辯，自難予採信。
  (三)至被告雖另抗辯稱本件為原告蔣秋吉與訴外人蔣秋雄、蔣秋
    源及被告合資購買土地，為不可分債權，且上開4 人僅蔣秋
    源及被告有自耕能力，系爭切結書顯違反土地法第30條及農
    業發展條例之規定，依民法第246 條第1 項之規定，應為無
    效等云云，惟民法第246 條第1 項規定：「以不能之給付為
    契約標的者，其契約為無效。但其不能情形可以除去，而當
    事人訂約時並預期於不能之情形除去後為給付者，其契約仍
    為有效」。查土地法第30條：「私有農地所權之移轉，其承
    受人以能自耕者為限，並不得移轉為共有。但因繼承而移轉
    者，得為共有。違反前項規定者，其所有權之移轉無效。」
    之規定，已於89年1 月26日因放寬農地農有政策之執行，而
    將之刪除。系爭切結書簽立時，該條雖仍有效，然兩造既於
    系爭結書記載：「因受法令限制無法辦理分割登記，暫以本
    人（即被告）名義辦理登記，他日若能辦理分割登記時，本
    人當無條件出具印鑑證明，戶籍謄本及其他証明文件會同辦
    理分割登記」等語，則本件顯與民法第246 條第1 項但書規
    定相符，而非無效。另本件現既無不得分割之限制，即非屬
    不可分債權，被告抗辯原告不得請求辦理移轉登記，亦無所
    據。
五、末按繼承人自繼承開始時，承受被繼承人財產上之一切權利
    、義務；配偶與子女同為繼承時，應繼分應平均。民法第11
    48條第1 項、第1144條第1 款定有明文。查蘇秋雄於95年間
    死亡後，其就系爭土地應有部分1/4 之權利，則由其配偶、
    子女即原告蔣蘇敏、蔣惠安、蔣帛志承受，有繼承系統表、
    遺產分割協議書在卷可稽。從而，原告依系爭切結書及繼承
    之法律關係，請求被告應將系爭白米段201-1 地號土地，應
    有部分1/4 ，移轉登記予原告蔣秋吉；應有部分各1/12，分
    別移轉登記予原告蔣蘇敏、蔣惠安、蔣帛志，為有理由，應
    予准許。被告聲請調閱系爭201-1 地號土地及石螺潭段625-
    2 地號土地歷來375 租約登記資料、原告蔣秋吉民國60年至
    90年間之入出境資料，暨命原告蔣蘇敏到場等，因核與本院
    判斷無涉而無必要，爰不予調閱或傳喚，併予敘明。
據上論結，本件原告之訴為有理由，依民事訴訟法第78條，判決
如主文。
中    華    民    國   100    年    12    月    9     日
                  民事第三庭       法  官  劉傑民
以上正本係照原本作成。
如對本判決上訴，須於判決送達後20日內向本院提出上訴狀。如
委任律師提起上訴者，應一併繳納上訴審裁判費。
中    華    民    國  100     年    12    月    12    日
                                   書記官  林宜璋